ACORDAO-COMPLETO-2540049

ACÓRDÃO 2055/2022 ATA 35/2022 - PLENÁRIO

VISTOS, relatados e discutidos estes autos de representação, formulada pela empresa Terragraph Geoprocessamento e Aerolevantamentos Ltda. acerca de irregularidades ocorridas em licitação promovida pela Amazonas Geração e Transmissão de Energia S.A. - AmGT para a contratação de serviços de levantamento da profundidade do reservatório da UHE Balbina, agora em fase de monitoramento das determinações expedidas por meio do Acórdão 4066/2020-TCU-Plenário.
ACORDAM os Ministros do Tribunal de Contas da União, reunidos em sessão do Plenário, ante as razões expostas pelo Relator, e com fundamento nos arts. 169, inciso V; 235; 237, inciso VI e 243 do Regimento Interno, em:
9.1. considerar cumpridas pela Amazonas Geração e Transmissão de Energia S.A. - AmGT as determinações constantes nos itens 9.3.1, 9.3.2 e 9.4 do Acórdão 4066/2020-TCU-Plenário;
9.2. dar conhecimento desta decisão à Amazonas Geração e Transmissão de Energia S.A., informando-lhe que o relatório e o voto que a fundamentam se encontram no endereço eletrônico www.tcu.gov.br/acordaos;
9.3. arquivar este processo.

Monitoramento de determinações constantes de acórdão que apreciou representação acerca de irregularidades ocorridas em licitação para a contratação de serviços de levantamento do volume do reservatório da UHE Balbina.

3. Representante: Terragraph Geoprocessamento e Aerolevantamentos Ltda.

13.1. Ministros presentes: Bruno Dantas (na Presidência), Augusto Nardes, Aroldo Cedraz, Jorge Oliveira (Relator) e Antonio Anastasia.
13.2. Ministros-Substitutos convocados: Augusto Sherman Cavalcanti e Weder de Oliveira.

JORGE OLIVEIRA

Trata-se de representação, com pedido de medida cautelar, formulada pela empresa Terragraph Geoprocessamento e Aerolevantamentos Ltda., acerca de irregularidades ocorridas em licitação promovida pela Amazonas Geração e Transmissão de Energia S.A. - AmGT para a contratação de serviços levantamento da profundidade do reservatório da UHE Balbina, com vistas ao atendimento à Resolução Conjunta ANA/Aneel 3/2010.
2.	Por meio do Acórdão 4066/2020-TCU-Plenário, o Tribunal julgou procedente a representação e expediu várias determinações à AmGT, em particular que retornasse à etapa de julgamento das propostas do RDC Eletrônico 211/LI/2019. Na atual fase processual, avalia-se a pertinência da responsabilização dos agentes envolvidos, bem como procede-se ao monitoramento da referida decisão.
3.	Transcrevo, a seguir, trecho da instrução elaborada pela Secretaria de Fiscalização de Infraestrutura de Energia Elétrica - SeinfraElétrica que analisou a matéria:
	" (...) 
	HISTÓRICO
	2. Os presentes autos trataram de representação, com pedido de medida cautelar, formulada pela empresa Terragraph Geoprocessamento e Aerolevantamentos Ltda. (CNPJ 07.815.395/0001-20) , acerca de possíveis irregularidades ocorridas na revogação do RDC Eletrônico 211/LI/2019 (UASG 926.524) , conduzida pela Amazonas Geração e Transmissão de Energia S.A. (AmGT) - atualmente incorporada pela Centrais Elétricas do Norte do Brasil S.A. (Eletronorte) - que se destinou à contratação de serviços de topografia, geodésia, batimetria e cartografia e geração de curva cota-área-volume para o reservatório da UHE Balbina, com vistas ao atendimento ao art. 8º da Resolução Conjunta 3/2010-ANA/Aneel, de acordo com os critérios, termos, cronograma e condições estabelecidas neste edital e seus anexos, especialmente no projeto básico.
	3. No voto do Acórdão 4066/2020-TCU-Plenário, a Relatora considerou procedente a representação no tocante à alegação de restrição de competividade e quanto à indevida revogação do RDC 211/LI/2019.
	4. Na ocasião, reputou-se necessário determinar à AmGT que adotasse providências no sentido de anular a revogação do referido certame e todos os atos administrativos dele decorrentes, de modo a retomar a etapa de julgamento das propostas, além de anular a licitação substituta (RDC 72013/LI/2020) .
	5. O Tribunal também julgou pertinente determinar à AmGT que apure eventuais responsabilidades quanto à elaboração do edital (cláusulas restritivas) , deficiência do projeto básico e falta de parâmetros adequados no orçamento de referência, emissão de pareceres técnicos que levariam à indevida desclassificação da representante, e revogação ilegal do RDC 211/LI/2019, informando ao TCU os resultados de tal apuração, bem como das medidas adotadas (peça 64, pp. 2 e 4) .
	6. Em 11/12/2020, a AmGT tomou ciência do Ofício 69.265/2020-TCU/Seproc, de 9/12/2020, que a notificou acerca do prolatado no Acórdão 4066/2020-TCU-Plenário, cujo excerto da decisão segue abaixo (peças 63 e 66 e 67) .
	'9.3. determinar à Amazonas Geração e Transmissão de Energia S.A. que, no prazo de 15 (quinze) dias, contados da ciência desta deliberação, adote as providências necessárias ao exato cumprimento da lei, no sentido de:
	9.3.1. anular a revogação da Licitação 211/LI/2019 e todos os atos administrativos dele decorrentes, visto não haver decorrido de fato superveniente que constituísse óbice manifesto e incontornável, bem como por ser resultado de irregularidades no julgamento objetivo das propostas e de restrição à competitividade na qualificação técnico-operacional, situação que infringiu, assim, o art. 37, inciso XXI, da Constituição Federal e os arts. 31 e 62 da Lei 13.303/2016, de modo que dê regular prosseguimento à contratação dos serviços para o Lote 2 do reservatório de Balbina/AM, retomando a etapa de julgamento das propostas, devendo a AmGT, ao final do prazo assinado, comprovar, perante o Tribunal, o cumprimento da deliberação ora proposta;
	9.3.2. anular o RDC Eletrônico 72013/2020 e todos os atos administrativos dele decorrentes, por ter substituído certame licitatório revogado ilegalmente (211/LI/2019) , bem como por compreender condições de qualificação técnica restritivas à competitividade, situação que infringiu, assim, o art. 37, inciso XXI, da Constituição Federal e o art. 31 da Lei 13.303/2016; 
	9.4. determinar à Amazonas Geração e Transmissão de Energia S.A. que apure eventuais responsabilidades quanto à elaboração do edital (cláusulas restritivas) , deficiência do projeto básico e falta de parâmetros adequados no orçamento de referência, emissão de pareceres técnicos que levariam à indevida desclassificação da representante, e revogação ilegal do Certame 211/LI/2019, e informe ao TCU os resultados de tal apuração, bem como das medidas adotadas.'
	7. Em 29/12/2020, antes de cumprir o determinado no Acórdão 4066/2020-TCU-Plenário, a AmGT ingressou nesta Corte de Contas com petição denominada 'recurso de reconsideração' (peça 69) .
	8. O Relator sorteado, Ministro Raimundo Carreiro, por meio de Despacho acostado à peça 76, conheceu do expediente como 'pedido de reexame', e decidiu suspender os efeitos dos itens 9.1, 9.3, 9.3.1, 9.3.2 e 9.4 do Acórdão 4066/2020-TCU-Plenário.
	9. Ao analisar o mérito do recurso, o Tribunal, por meio do Acórdão 1885/2021-TCU-Plenário (Relator: Ministro Raimundo Carreiro) , deliberou por conhecer do pedido de reexame para negar-lhe provimento em relação aos itens 9.1 e 9.4 do acórdão recorrido (item 9.1) ; considerar prejudicada a análise do pedido de reexame quanto aos itens 9.3.1 e 9.3.2 por perda de objeto, em razão do pedido de desistência de peça 95, protocolado em 3/8/2021 (item 9.2) ; e restituir os autos à SeinfraElétrica, para que realize o monitoramento estabelecido por meio do subitem 9.5 do acórdão recorrido (item 9.4) - peça 106.
	10. O Relator do recurso repisou em seu voto ter sido inadequada a revogação do RDC 211/LI/2019, deduzindo-se que o motivo alegado pela AmGT foi apontado como um pretexto para que não se celebrasse o contrato com a vencedora do certame, razão pela qual propôs manter a decisão acerca da apuração de reponsabilidades, visto que não foram trazidos pela AmGT argumentos aptos a afastar a sua necessidade (peça 107, pp. 3-4) .
	11. O Relator também registrou que a alegação da AmGT, de que foram cumpridos os comandos do item 9.3 do 4.066/2020-TCU-Plenário, seria oportunamente examinada quando da realização do monitoramento (peça 107, pp. 3-4) .
	12. Os documentos acostados pela AmGT aos autos para demonstrar o cumprimento das determinações impostas pelo TCU constam das peças 56, 59, 63, 80, 81, 82, 86, 89, 105, 117, 118, 122, 124, sendo examinadas a seguir.
	EXAME TÉCNICO
	ANÁLISE DO ATENDIMENTO DAS DETERMINAÇÕES DO ITEM 9.3.1 DO Acórdão 4066/2020-TCU-Plenário
	13. O item 9.3.1 do Acórdão 4066/2020-TCU-Plenário determinou à AmGT que anulasse a revogação da Licitação 211/LI/2019 e todos os atos administrativos dele decorrentes, dando prosseguimento à contratação dos serviços para o lote 2 do reservatório de Balbina/AM.
	Situação que levou à proposição da deliberação contida no item 9.1.3
	14. Conforme consta do voto, a área técnica da AmGT propôs a revogação do certame licitatório alegando a presença de erro semântico de pontos cruciais do edital, visto que a redação original do item 6.6.1.2 não deixaria clara a exigência de atendimento à Resolução ANA/Aneel 3/2010 (peça 64, p. 3) .
	15. Ao analisar a questão, a unidade técnica deste Tribunal constatou que a revogação da licitação 211/LI/2019 não decorreu de erro semântico ou de fato superveniente, conforme manifestação abaixo (peça 59, p. 17) :
	' (...) com relação ao ato que revogou a Licitação 211/LI/2019, restou evidenciado que não decorreu de erro semântico ou de fato superveniente que constituísse óbice manifesto e incontornável, requisito esse necessário de acordo com o art. 62 da Lei 13.303/2016, mas sim correspondeu a uma solução administrativa oportunista, em face da inconveniência de se dar seguimento à contratação, uma vez que, se fossem aplicados os critérios estabelecidos originalmente no edital, não seria possível recusar a qualificação técnico-operacional da representante, ou não aceitar sua proposta comercial por inexequibilidade, configurando-se, nesse contexto, a prática de ato administrativo ilegítimo com ofensa ao art. 50, caput e inciso VIII, da Lei 9.784/1999. Tal conduta é rechaçada pelo Tribunal em seus julgamentos como, por exemplo, elucida o Acórdão 955/2011-TCU-Plenário, Relator: Ministro Raimundo Carreiro, nos trechos a seguir sintetizados: (...) '
	16. Para a unidade técnica, a revogação correspondeu a uma solução administrativa oportunista da AmGT, em face da inconveniência de se dar seguimento à contratação, vez que se fossem mantidos os critérios do edital, não seria possível a inabilitação da representante (Terragraph) .
	17. O Tribunal, por sua vez, em linha com a unidade técnica, considerou indevida a revogação da Licitação 211/LI/2019, tendo sido determinada a adoção de providências necessárias ao exato cumprimento da lei, no sentido de anular a revogação desse certame e todos os atos administrativos dele decorrentes, de modo que o certame fosse retomando na etapa de julgamento das propostas (peça 64, p. 4) .
	Providências adotadas e comentários dos gestores
	18. À peça 80, a AmGT informa ter juntado documentos que comprovam o cumprimento das determinações desta Corte de Contas.
	Análise
	19. À peça 82, por meio de excerto do DOU, de 18/12/2020, a AmGT demonstra ter cancelado a revogação do RDC Eletrônico 211/2019.
	20. Na peça 81, a Ata de Realização do RDC Eletrônico 211/2019, de 21/12/2020, demonstra o prosseguimento do certame, com a aceitação da proposta e habilitação do fornecedor Terragraph Geoprocessamento e Aerolevantamentos Ltda., pelo melhor lance de R$ 1.418.284,82. 
	21. Na peça 89, consta a adjudicação e homologação do referido certame.
	22. Na peça 86, foi acostado o Contrato 4600000469/2021, decorrente da Licitação 211/LI/2019, firmado com a Terragraph Geoprocessamento e Aerolevantamentos Ltda., em 22/1/2021, para execução de serviços de topografia, geodésia, batimetria e cartografia.
	23. Face aos documentos e esclarecimentos apresentados, o subitem 9.3.1 pode ser considerado cumprido pela AmGT.
	ANÁLISE DO ATENDIMENTO DAS DETERMINAÇÕES DO ITEM 9.3.2 DO Acórdão 4066/2020-TCU-Plenário
	24. O item 9.3.2 do Acórdão 4066/2020-TCU-Plenário determinou à AmGT que anulasse o RDC Eletrônico 72013/2020 e todos os atos administrativos dele decorrentes, por ter substituído certame licitatório revogado indevidamente (211/LI/2019) .
	Situação que levou à proposição da deliberação contida no item 9.1.3
	25. Em substituição à Licitação 211/LI/2019, a AmGT lançou o Certame 72013/LI/2020.
	26. Ocorre que, por conta da determinação de anular a revogação da Licitação 211/LI/2019 e de dar continuidade a essa licitação, foi determinado também a adoção das providências pertinentes visando anular a licitação substituta (72013/LI/2020) , visto ser reflexo da revogação ilegal do certame licitatório precedente.
	27. Dessa forma, o Tribunal, ao deliberar sobre a matéria, determinou no item 9.1.3 à AmGT que anule a Licitação 72013/LI/2020.
	Providências adotadas e comentários dos gestores
	28. À peça 80, a AmGT informa ter juntado documentos que comprovam o cumprimento das determinações desta Corte de Contas.
	Análise
	29. À peça 105, por meio de excerto do DOU, de 15/12/2020, a AmGT demonstra a publicação da anulação do RDC Eletrônico 72013/2019.
	30. Face ao documento apresentado, o item 9.3.2 pode ser considerado cumprido pela AmGT.
	ANÁLISE DO ATENDIMENTO DAS DETERMINAÇÕES DO ITEM 9.4 DO Acórdão 4066/2020-TCU-Plenário
	31. O item 9.4 do Acórdão 4066/2020-TCU-Plenário determinou à AmGT que apure eventuais responsabilidades quanto à elaboração do edital (cláusulas restritivas) , deficiência do projeto básico e falta de parâmetros adequados no orçamento de referência, emissão de pareceres técnicos que levariam à indevida desclassificação da representante, e à revogação ilegal do Certame 211/LI/2019, e informe ao TCU os resultados de tal apuração, bem como das medidas adotadas.
	Situação que levou à proposição da deliberação contida no item 9.4
	32. Na ocasião da instrução de mérito da representação, a unidade técnica deste Tribunal propôs apurar, em processo apartado, a responsabilidade do agente encarregado pelas análises técnicas realizadas no curso do certame licitatório 211/LI/2019 e que ocasionaram a sua indevida revogação, sugerindo a  audiência de Rubens Alessandro Oliveira Chaves de Seixas, por ter, na etapa de julgamento da proposta da empresa Terragraph Geoprocessamento e Aerolevantamento Ltda., elaborado os pareceres de 27/3/2020 (peça 56, pp. 5-10) e de 3/4/2020 (peça 56, pp. 11-15) com inconformidades (peça 59, pp. 18 e 19) .
	33. Ao analisar o ponto, a Relatora avaliou que não cabia a realização da audiência sugerida, naquele momento, pois poderiam existir, além de Rubens Alessandro Oliveira Chaves de Seixas, outros agentes que contribuíram para o cometimento das falhas, mas que não foram apontados nos autos (peça 63, p. 4) .
	34. Desse modo, o Tribunal optou por determinar à AmGT que apurasse eventuais responsabilidades quanto à elaboração do edital (cláusulas restritivas) , deficiência do projeto básico e falta de parâmetros adequados no orçamento de referência, emissão de pareceres técnicos que levariam à indevida desclassificação da representante, e revogação ilegal do Certame 211/LI/2019, e informasse ao TCU os resultados de tal apuração, bem como das medidas adotadas. Essa deliberação foi mantida pelo Acórdão 1888/2021-TCU-Plenário.
	Providências adotadas e comentários dos gestores
	35. Por meio da Carta CE-CAA-0020/2021, de 3/9/2021, a Eletronorte informou que instituiu Comissão de Sindicância para apurar os fatos narrados no item 9.4. do Acórdão 4.066/2020-TCU (peça 117) .
	36. Também foi encaminhada a Portaria PT-PR-0049/2021, de 24/8/2021, que instituiu a referida Comissão de Sindicância (peça 118) .
	37. O Relatório Conclusivo da Comissão de Sindicância foi encaminhado em 24/2/2022 (peça 122) .
	Análise
	38. A AmGT cumpriu a determinação contida no item 9.4 do Acórdão 4066/2020-TCU-Plenário à medida que instaurou sindicância para apurar eventuais responsabilidades e informou ao TCU os resultados conclusivos de tal apuração, bem como informou as medidas adotadas.
	39. O Relatório Conclusivo da Comissão de Sindicância foi aprovado pelo Diretor-Presidente da Eletrobras Eletronorte, por meio da Portaria PT-PR-0015/2022, de 24/3/2022. O referido relatório constatou somente falha na elaboração do edital, por não definir claramente e adequadamente o regime de execução do contrato (peça 122, p. 24; e peça 124) :
	' (...) falha na elaboração do edital por não definir claramente e adequadamente o regime de execução do contrato, o que levou a apresentação pelos licitantes de propostas sem os detalhamentos necessários para uma avaliação mais precisa sobre o preço proposto.'
	40. Em termos de responsabilização, a Comissão de Sindicância concluiu que, dentro das constatações apontadas pela auditoria do TCU e as verificadas pela Comissão, não se identificou conduta ou resultado que, por sua materialidade, possam caracterizar irregularidades passíveis de sanção de forma eficaz. Sendo assim, a Comissão propôs o arquivamento do procedimento (peça 122, p. 24) .
	41. Com o fim de elidir eventual reincidência, a Comissão recomendou que as áreas responsáveis pela elaboração e condução dos processos de licitações na Eletronorte aprimorem o procedimento de definição do regime de execução contratual, de modo que as relações entre contratado e contratante e as formas de medições do contrato fiquem mais claras e objetivas, por meio de treinamentos específicos, a fim de permitir a constituição de processos de contratação mais robustos (peça 122, p. 25) .
	42. Ocorre que, na ocasião da instrução de mérito da representação, a unidade técnica deste Tribunal propôs apurar, em processo apartado, a responsabilidade do agente encarregado pelas análises técnicas realizadas no curso do Certame Licitatório 211/LI/2019 e que ocasionaram a sua indevida revogação, sugerindo a  audiência de Rubens Alessandro Oliveira Chaves de Seixas, por ter, na etapa de julgamento da proposta da empresa Terragraph Geoprocessamento e Aerolevantamento Ltda., elaborado os pareceres de 27/3/2020 (peça 56, pp. 5-10) e de 3/4/2020 (peça 56, p. 11-15) com as seguintes inconformidades (peça 59, p. 18 e 19) :
	a) análise financeira da proposta comercial, que a considerou inexequível, com base em parâmetros não especificados detalhadamente, quantificados ou disponibilizados previamente aos licitantes, não fazendo parte do projeto básico e do orçamento estimativo composições de custos unitários que caracterizassem devidamente os itens de serviço e os insumos para os quais posteriormente se exigiram informações complementares, configurando-se, assim, conduta que infringiu os princípios licitatórios de vinculação ao instrumento convocatório e do julgamento objetivo albergados pelo art. 31 da Lei 13.303/2016; e
	b) análise de qualificação técnico-operacional, que considerou não atendido o item 6.6.1.2 do edital, em face de os atestados não comprovarem a execução de serviços para o atendimento da Resolução Conjunta ANA/Aneel 3/2010, especificidade que frustra o caráter competitivo da licitação por não ser indispensável à consecução do objeto licitado, contrariando, assim, o art. 37, inciso XXI, da Constituição Federal, além de que, no caso concreto da licitação do lote 2 do reservatório de Balbina/AM, viola ainda o princípio da igualdade entre os licitantes de que trata o art. 31 da Lei 13.303/2016.
	43. Como mencionado anteriormente, ao analisar o ponto, a Relatora avaliou que não cabia a realização naquele momento da audiência sugerida pela unidade técnica, pois poderiam existir, além de Rubens Alessandro Oliveira Chaves de Seixas, outros agentes que contribuíram para o cometimento das falhas, mas que não foram apontados nos presentes autos até aquele momento (peça 63, p. 4) .
	44. Contudo, as participações de outros agentes não foram elencadas no relatório, nem foram indicadas ação ou omissão de outros responsáveis. Assim, por meio do Relatório da Comissão de Sindicância, não foi possível responsabilizar outros agentes pelas análises técnicas realizadas no curso do Processo Licitatório 211/LI/2019, que ocasionaram a indevida revogação do certame.
	45. A despeito disso, sobressai dos autos que, com a elaboração dos pareceres com as inconformidades descritas anteriormente, Rubens Alessandro Oliveira Chaves de Seixas propiciou a ocorrência de restrição à competitividade do certame e a infringência do princípio da vinculação ao instrumento convocatório e do julgamento objetivo, acarretando ainda na decisão equivocada acerca da inexequibilidade de proposta de licitante Terragraph Geoprocessamento e Aerolevantamento Ltda.
	46. Nesse sentido, o Relator do pedido de reexame consignou, em seu voto, a inadequabilidade da revogação do RDC 211/LI/2019, deduzindo-se que o motivo alegado pela AmGT foi apontado como um pretexto para que não se celebrasse o contrato com a vencedora do certame.
	47. Em relação à responsabilização dos pareceristas técnicos, o TCU tem entendido que eles podem ser responsabilizados em razão da existência de vício na peça que produzem, que ensejam suporte à prática de ato irregular, como no presente caso (Acórdão 1380/2011-TCU-Plenário; e 689/2013-TCU-Plenário) .
	48. Na situação dos autos, era razoável afirmar que o responsável tinha consciência da ilicitude do ato que praticara, bem como era exigível dele conduta diversa daquela que adotou, consideradas as circunstâncias que o cercavam. 
	49. Assim, diante do erro grosseiro e inescusável, com ofensa ao caráter competitivo do certame a aos princípios licitatórios, cabe reiterar a proposta de audiência do responsável formulada pela unidade técnica na peça 59, p. 21.
	Evidências
	50. Peças 56, 59, 63, 80, 81, 82, 86, 89, 105, 117, 118, 122, 124.
	Benefícios efetivos das deliberações
	51. Como benéfico efetivo direto das deliberações, identificou-se a correção de irregularidades ou impropriedades no RDC 211/LI/2019, incremento da economia para a contratação da AmGT, eficiência, eficácia de entidade da Administração Pública pelas medidas corretivas propostas pela Comissão de Sindicância e a expectativa de controle.
	CONCLUSÃO
	52. Análise do presente monitoramento permitiu avaliar as medidas implementadas em confronto com a situação original, bem como o atendimento aos prazos estipulados.
	53. De acordo com a análise, foram cumpridos pela AmGT os itens 9.3.1 e 9.3.2 e 9.4 do Acórdão 4066/2020-TCU-Plenário. A Tabela 1 abaixo sintetiza o grau de implementação das deliberações.
	Tabela 1 - Grau de implementação do Acórdão 4066/2020-TCU-Plenário: AmGT
	Amazonas Geração e Transmissão de Energia S.A.

	Deliberação
	Cumprida
	Em cumprimento
	Parcialmente cumprida
	Não cumprida
	Não aplicável

	9.3.1
	X
				
	9.3.2
	X
				
	9.4
	X
				
	54. Não obstante o cumprimento do Acórdão 4066/2020-TCU-Plenário, reitera-se a proposta anterior da unidade técnica (peça 59, p. 21) , de, com base nos arts. 10, § 1º, e 12, incisos I e III, da Lei 8.443/1992 c/c o art. 202, incisos I e III, do RI/TCU, promover a audiência de Rubens Alessandro Oliveira Chaves de Seixas, para que, no prazo de quinze dias, apresente as razões de justificativas por ter, no âmbito da Licitação 211/LI/2019, na etapa de julgamento da proposta da empresa Terragraph Geoprocessamento e Aerolevantamento Ltda., elaborado os pareceres técnicos de 27/3/2020 (peça 56, pp. 5-10) e de 3/4/2020 (peça 56, pp. 11-15) com as inconformidades já citadas em momento anterior (...) .
	55. Como principais benefícios efetivos do presente monitoramento podem ser mencionados a correção de irregularidades ou impropriedades, incremento da economia para a contratação, eficiência, eficácia de entidade da Administração Pública e a expectativa de controle.
	PROPOSTA DE ENCAMINHAMENTO
	56. Ante todo o exposto, submetem-se os autos à consideração superior, propondo:
	a) considerar cumprida pela Amazonas Geração e Transmissão de Energia S.A. (AmGT) a determinação constante nos itens 9.3.1, 9.3.2 e no item 9.4 do Acórdão 4066/2020-TCU-Plenário;
	b) com base nos arts. 10, § 1º, e 12, incisos I e III, da Lei 8.443/1992 c/c o art. 202, incisos I e III, do RI/TCU, promover a audiência de Rubens Alessandro Oliveira Chaves de Seixas, para que, no prazo de quinze dias, apresente as razões de justificativas por ter, no âmbito da Licitação 211/LI/2019, na etapa de julgamento da proposta da empresa Terragraph Geoprocessamento e Aerolevantamento Ltda., elaborado os pareceres técnicos de 27/3/2020 (peça 56, pp. 5-10) e de 3/4/2020 (peça 56, pp. 11-15) com as seguintes inconformidades:
	b.1) análise financeira da proposta comercial, que a considerou inexequível, com base em parâmetros não especificados detalhadamente, quantificados ou disponibilizados previamente aos licitantes, não fazendo parte do projeto básico e do orçamento estimativo composições de custos unitários que caracterizassem devidamente os itens de serviço e os insumos para os quais posteriormente se exigiram informações complementares, configurando-se, assim, conduta que infringiu os princípios licitatórios de vinculação ao instrumento convocatório e do julgamento objetivo albergados pelo art. 31 da Lei 13.303/2016; e
	b.2) análise de qualificação técnico-operacional, que considerou não atendido o item 6.6.1.2 do edital, em face de os atestados não comprovarem a execução de serviços para o atendimento da Resolução Conjunta ANA/Aneel 3/2010, especificidade que frustra o caráter competitivo da licitação por não ser indispensável à consecução do objeto licitado, contrariando, assim, o art. 37, inciso XXI, da Constituição Federal, além de que, no caso concreto da licitação do lote 2 do reservatório de Balbina/AM, viola ainda o princípio da igualdade entre os licitantes de que trata o art. 31 da Lei 13.303/2016;
	c) nos termos do art. 8º da Resolução TCU 315, de 2020, fazer constar, na ata da sessão em que estes autos forem apreciados, comunicação do relator ao colegiado no sentido de: encaminhar cópia do acórdão que vier a ser proferido ao responsável e a Centrais Elétricas do Norte do Brasil S.A. -  Eletronorte, orientando-os, caso desejem, a obter o inteiro teor da deliberação, incluindo o relatório e o voto, no endereço eletrônico www.tcu.gov.br/acordaos, conforme orientação contida no Memorando-Circular 45/2017 - Segecex."
	É o relatório.

Décio Flávio Gonçalves Torres Freire (56543/OAB-MG), Leonardo José Melo Brandão (53684/OAB-MG), Monique Rafaella Rocha Furtado (34131/OAB-DF), Ana Luiza Nicolini de Castro David (63.205/OAB-DF) e outros.

Não atuou

REPRESENTAÇÃO. LICITAÇÃO, NA MODALIDADE RDC, PARA LEVANTAMENTO DE PROFUNDIDADE DE RESERVATÓRIO DE USINA HIDRELÉTRICA. REVOGAÇÃO DO CERTAME ANTERIOR E REALIZAÇÃO DE UM NOVO, COM CLÁUSULAS RESTRITIVAS DE HABILITAÇÃO TÉCNICA. ACÓRDÃO 4.066/2020 - PLENÁRIO. REPRESENTAÇÃO JULGADA PRECEDENTE. DETERMINAÇÃO PARA REVOGAÇÃO DA NOVA LICITAÇÃO E RETORNO À ETAPA DE JULGAMENTO DAS PROPOSTAS DA ANTERIOR. MONITORAMENTO DA DECISÃO. CUMPRIMENTO DAS DETERMINAÇÕES. DESNECESSIDADE DE PROMOVER A AUDIÊNCIA DO TÉCNICO RESPONSÁVEL PELA EMISSÃO DE PARECERES. ARQUIVAMENTO.

REPRESENTAÇÃO (REPR)

Cuidam os autos de representação formulada pela empresa Terragraph Geoprocessamento e Aerolevantamentos Ltda., acerca de possíveis irregularidades ocorridas na revogação da Licitação 211/LI/2019, conduzida pela Amazonas Geração e Transmissão de Energia S.A. - AmGT, que se destinou ao levantamento de topografia, geodésia, batimetria, cartografia e geração de curva cota- área-volume para o reservatório da UHE Balbina. 
2.	A execução desses serviços visava atender ao art. 8º da Resolução Conjunta 3/2010 - Ana/Aneel, que obrigava o concessionário ou autorizado a avaliar o processo de assoreamento do reservatório com base na atualização da respectiva curva cota-área-volume e repassar essa informação aos órgãos reguladores.
3.	Com esse objetivo, a AmGT promoveu a Licitação 211/LI/2019, cuja sessão de lances, realizada em 18/3/2020, foi vencida pela empresa Terragraph. O valor da sua proposta, de R$ 1.418.284.82, correspondeu a deságio aproximado de 63,2% em relação ao orçamento estimativo para o contrato, de R$ 3.855.577,95.
4.	Essa proposta acabou sendo avaliada como inexequível pela AmGT com base em parecer técnico que apontou possíveis falhas de orçamentação, relacionadas com embarcações inadequadas, quantidade de combustível subestimada, equipe de campo sem supervisão técnica, desconsideração de custos indiretos com alimentação, transporte de alimentos, combustíveis, lavagem de roupa, dentre outras questões (peça 56, pp. 5-10) .
5.	Entretanto, o orçamento estimativo elaborado pela AmGT não foi determinado a partir de composições de custos unitários, balizando-se somente em cotações diretas com potenciais interessados, por meio de requests for proposal - RFP (art. 28, item 1.d, do Regulamento de Licitações e Contratos da Eletrobras) , e com base em três contratos similares (dois da AmGT; e um da Chesf - Sobradinho; peça 4, pp. 89-91) . De igual modo, o projeto básico (peça 49, pp. 21-56) não apresentou quantitativos detalhados de mão de obra, equipamentos e materiais. Exigiu-se apenas, dos licitantes, a indicação do valor global para a contratação (peça 49, p. 341) .
6.	Desse modo, tornou-se inviável avaliar o preço de um serviço para o qual sequer foram identificados ou quantificados seus custos unitários. Portanto, a conclusão do parecer técnico, pela inexequibilidade, acabou sendo afastada pela própria AmGT.
7.	Vencida essa questão, novo parecer técnico (peça 56, pp. 11-15) apontou não ter havido, por parte da Terragraph, o atendimento ao item 6.6.1.2 do edital da Licitação, propondo sua desclassificação. 
8.	O referido dispositivo tinha a seguinte redação:
	"6.6.1.2 Apresentação de um ou mais atestados de capacidade técnica, fornecido por pessoa jurídica de direito público ou privado devidamente identificada, em nome do licitante, relativo a serviços de levantamentos batimétricos reconstituindo áreas subaquáticas mínimas, ou realizando cobertura linear mínima conforme limite indicado na tabela 8, para fins de levantamento da Curva Cota x Área x Volume, em atendimento à Resolução Conjunta 003/2010 - Ana/Aneel."
9. 	O alijamento da empresa foi justificado por seus atestados de batimetria serem pertinentes a serviços que não foram executados com o objetivo específico de atender à Resolução Conjunta 03/2010 - Ana/Aneel, mas com outras finalidades.
10.	Contudo, um exame mais detalhado por parte dos gestores que conduziam o certame constatou que, ao contrário do deduzido no parecer técnico, os termos da referida cláusula não impunham essa restrição. A vinculação à Resolução Conjunta 03/2010 - Ana/Aneel contida no dispositivo era apenas em relação às áreas ou cobertura linear mínima a serem comprovadas.
11.	Reconhecendo a nova falha, a AmGT acabou decidindo revogar a Licitação 211/LI/2019 alegando a presença de erro semântico no edital, visto que a redação original do item 6.6.1.2 não teria deixado clara sua exigência de atendimento à Resolução Ana/Aneel 3/2010. Em substituição a esse certame, lançou a Licitação 72013/LI/2020, de idêntico teor, mas com ajustes na parte de habilitação técnica.
12.	Essa sequência de eventos teve a seguinte interpretação por parte da unidade técnica e da Relatora original deste feito:
	 "86. Em suma, com relação ao ato que revogou a Licitação 211/LI/2019, restou evidenciado que não decorreu de erro semântico ou de fato superveniente que constituísse óbice manifesto e incontornável, requisito esse necessário de acordo com o art. 62 da Lei 13.303/2016, mas sim correspondeu a uma solução administrativa oportunista, em face da inconveniência de se dar seguimento à contratação, uma vez que, se fossem aplicados os critérios estabelecidos originalmente no edital, não seria possível recusar a qualificação técnico-operacional da representante, ou não aceitar sua proposta comercial por inexequibilidade, configurando-se, nesse contexto, a prática de ato administrativo ilegítimo com ofensa ao art. 50, caput e inciso VIII, da Lei 9.784/1999.
	(...) 
	 87.	Ao contrário do patrocinado pela AmGT, o interesse público labora no sentido da continuidade da Licitação 211/LI/2019, e não de sua revogação. Primeiro, pela vantajosidade da proposta, objetivo maior do certame licitatório público (art. 31 da Lei 13.303/2016) , porque, mesmo após uma análise financeira de rigor exacerbado, restou demonstrada a exequibilidade do preço ofertado, de R$ 1.418.284.82, que corresponde a um desconto de 63,2% em relação ao orçamento estimativo. Segundo, pela premência da demanda. De acordo com a Nota Técnica DPGB 029/2019, a AmGT tem que entregar à ANA o relatório de atualização da curva cota-área-volume até 31/3/2021 (peça 51, p. 10) . Assim, não faz sentido cancelar uma contratação sem vícios, com potencial de ser bem-sucedida na execução de seu objeto e, de outra parte, lançar um novo procedimento licitatório (72013.LI.2020) , suspenso até o momento por pendências no edital ainda não solucionadas, atraindo custos e incertezas adicionais, quando já se sabia do exíguo prazo para o atendimento da obrigação firmada, expondo a Administração ao risco de inadimplência e sanções junto ao órgão regulador." 
13.	Com bases nessas premissas, o Tribunal expediu o Acórdão 4066/2020-TCU-Plenário, que julgou procedente a representação e fez várias determinações à AmGT, em particular para que anulasse a revogação do RDC Eletrônico 211/LI/2019 e retornasse à sua etapa de julgamento das propostas.
14.	Reproduzo, por pertinente, o teor da parte dispositiva desse acórdão:
	"9.3. determinar à Amazonas Geração e Transmissão de Energia S.A. que, no prazo de 15 (quinze) dias, contados da ciência desta deliberação, adote as providências necessárias ao exato cumprimento da lei, no sentido de:
	9.3.1. anular a revogação da Licitação 211/LI/2019 e todos os atos administrativos dele decorrentes, visto não haver decorrido de fato superveniente que constituísse óbice manifesto e incontornável, bem como por ser resultado de irregularidades no julgamento objetivo das propostas e de restrição à competitividade na qualificação técnico-operacional, situação que infringiu, assim, o art. 37, inciso XXI, da Constituição Federal e os arts. 31 e 62 da Lei 13.303/2016, de modo que dê regular prosseguimento à contratação dos serviços para o Lote 2 do reservatório de Balbina/AM, retomando a etapa de julgamento das propostas, devendo a AmGT, ao final do prazo assinado, comprovar, perante o Tribunal, o cumprimento da deliberação ora proposta;
	9.3.2. anular o RDC Eletrônico 72013/2020 e todos os atos administrativos dele decorrentes, por ter substituído certame licitatório revogado ilegalmente (211/LI/2019) , bem como por compreender condições de qualificação técnica restritivas à competitividade, situação que infringiu, assim, o art. 37, inciso XXI, da Constituição Federal e o art. 31 da Lei 13.303/2016; 
	9.4. determinar à Amazonas Geração e Transmissão de Energia S.A. que apure eventuais responsabilidades quanto à elaboração do edital (cláusulas restritivas) , deficiência do projeto básico e falta de parâmetros adequados no orçamento de referência, emissão de pareceres técnicos que levariam à indevida desclassificação da representante, e revogação ilegal do Certame 211/LI/2019, e informe ao TCU os resultados de tal apuração, bem como das medidas adotadas."
15.	A AmGT apresentou recurso contra essa decisão, que não foi provido, tendo o Acórdão 1885/2021-TCU-Plenário confirmado a decisão anterior.
16.	Cabe-nos, portanto, na atual fase processual, a realização de duas tarefas: (i) avaliar a pertinência da responsabilização dos agentes envolvidos, e (ii) proceder ao monitoramento da referida decisão.
I
17. 	Na etapa inicial de instrução desta representação, a unidade técnica propôs apurar, em processo apartado, a responsabilidade de Rubens Alessandro Oliveira Chaves de Seixas, técnico responsável pela elaboração dos dois pareceres, que concluíram pela inexequibilidade da proposta e pelo não atendimento aos requisitos de qualificação técnico-operacional por parte da Terragraph.
18.	 Ao analisar a questão, a então Relatora do processo avaliou que poderiam existir outros agentes que contribuíram para o cometimento das falhas. Assim, o Tribunal optou por determinar à AmGT que apurasse eventuais responsabilidades quanto à elaboração deficiente do edital, projeto básico e orçamento de referência, bem como pela emissão de pareceres técnicos que levaram à indevida desclassificação da representante, e informasse ao TCU os resultados de tal apuração, bem como das medidas adotadas. Essa deliberação foi mantida pelo Acórdão 1888/2021-TCU-Plenário.
19.	Em atendimento a essa determinação, a AmGT instaurou comissão de sindicância para apurar eventuais responsabilidades e encaminhou ao TCU os resultados. De acordo com o Relatório Conclusivo foi constatada somente falha na elaboração do edital, por não ter sido definido claramente e adequadamente o regime de execução do contrato (peça 122, p. 24; e peça 124) . Em termos de responsabilização, a Comissão de Sindicância não identificou conduta de agentes que, por sua materialidade, possam caracterizar irregularidades passíveis de reprovação.
20.	Nesse contexto, não acrescentada nenhuma informação adicional, a unidade técnica propõe resgatar a proposta de audiência de Rubens Alessandro Oliveira Chaves de Seixas feita por ocasião do primeiro julgamento deste processo.
21.	Com as devidas desculpas à unidade técnica, considero tal medida desnecessária, por não identificar vício ou erro grave nos estudos técnicos elaborados por esse agente e, principalmente, por não vislumbrar nexo de causalidade entre os pareceres e a irregularidade constatada neste processo, como passo a explicar.
22.	Primeiro, fica evidente a natureza meramente opinativa dos dois pareceres elaborados por Rubens Alessandro Oliveira Chaves de Seixas, na medida em que suas conclusões acabaram sendo rejeitadas pelas instâncias que coordenavam o procedimento licitatório. Tanto a indicação de inexequibilidade da proposta comercial quanto a do não atendimento aos requisitos de habilitação técnica foram reavaliadas e afastadas pelo Agente de Licitação da AmGT, não tendo nenhuma consequência prática.
23.	Assim, verifica-se que a principal irregularidade constatada neste feito, a revogação do RDC Eletrônico 211/LI/2019, não teve por fundamento nenhum dos pareceres elaborados por este técnico. A razão apontada pela AmGT foi a existência do que ela identificou com um erro semântico no edital da licitação, por não conter requisito de habilitação que ela considerava essencial.
24.	 Importante ressaltar que não identifico, mesmo em relação a este ponto, a existência de condutas passíveis de sanção. Não obstante a decisão da AmGT ter importado em injustificada restrição à competitividade do certame, fica evidente que sua preocupação maior era garantir um rápido atendimento às determinações da Ana/Aneel, já em atraso, mediante a contratação de uma empresa que detivesse experiência na execução tarefa e no tramite junto às agências.
25.	Desse modo, considero desnecessário proceder à audiência proposta ou a qualquer outra medida de apuração, por considerar que a questão já se encontra adequadamente resolvida e por não ter resultado, ao fim, em nenhum prejuízo à AmGT ou mesmo à representante.
II
26. 	O item 9.3.1 do Acórdão 4066/2020-TCU-Plenário determinou à AmGT que anulasse a revogação da Licitação 211/LI/2019 e todos os atos administrativos dele decorrentes, dando prosseguimento à contratação dos serviços para o lote 2 do reservatório de Balbina/AM. A determinação foi cumprida. 
27.	Conforme Ata de Realização do RDC Eletrônico 211/2019 (peça 81) , a proposta da Terragraph Geoprocessamento e Aerolevantamentos Ltda. foi aceita, pelo melhor lance de R$ 1.418.284,82, tendo o objeto sido adjudicado e o contrato assinado.
28.	Da mesma forma, e por consequência, a AmGT revogou o RDC Eletrônico 72013/2020, que tinha por objetivo substituir o certame licitatório anterior (211/LI/2019) , atendendo, assim, ao item 9.3.2 do Acórdão 4066/2020-TCU-Plenário.
29.	Conclui-se, portanto que todas as determinações expedidas por esta Corte de Contas foram cumpridas pela AmGT. 
30.	Assim, não havendo outra irregularidade a ser examinada ou medida a ser tomada, o presente processo pode ser arquivado.
	Ante o exposto, divirjo parcialmente da proposta de encaminhamento da unidade técnica e voto por que o Tribunal adote o acórdão que ora submeto à deliberação do Plenário.
TCU, Sala das Sessões, em 14 de setembro de 2022.
JORGE OLIVEIRA 
Relator